臺灣高等法院交通事件裁定　　　　　　 96年度交抗字第330號
抗　 告　 人
即原處分機關　交通部公路總局臺北區監理所
受　處 分 人　甲○○
上列抗告人因受處分人違反道路交通管理處罰條例案件，不服臺
灣板橋地方法院，中華民國96年4月4日所為裁定（96年度交聲字
第258號、第268號），提起抗告，本院裁定如下：
    主  文
抗告駁回。
    理  由
一、原處分意旨略以：
    受處分人甲○○所有之車牌號碼二Ｇ－二七二六號自用小客
    車，於民國九十三年十一月十七日十七時五十八分許，行經
    設有「禁止左轉（十七時至十九時）」標誌之臺北縣新莊市
    ○○街口與新莊路口（新海橋下橋處）時，在禁止左轉時段
    之處所違規左轉，經臺北縣政府警察局新莊分局執勤警員當
    場指揮該車輛停靠路旁，並請車輛駕駛人出示駕、行照；惟
    該名駕駛拒絕出示，隨即駕車離去，執勤警員遂記下車號、
    車款、顏色並查詢車籍資料無誤後，以北縣警交字第Ｃ00
    000000、Ｃ00000000號違反道路交通管理事
    件通知單逕行舉發，原處分機關遂於九十五年三月一日分別
    為裁決處分，嗣經臺灣板橋地方法院以九十五年度交聲更字
    第四六、四七號交通事件裁定將原處分均撤銷確定後，原處
    分機關仍認本件受處分人有「不依標誌標線號誌指示」、「
    違反處罰條例之行為，拒絕停車接受稽查而逃逸」之違規行
    為，乃於九十六年二月十六日依道路交通管理處罰條例第四
    十八條第二款、第六十條第一項、第六十三條第一項規定，
    分別對受處分人裁處「罰鍰新臺幣六百元，並記違規點數一
    點」、「罰鍰新臺幣三千元，並記違規點數一點」。
二、原裁定意旨略以：
  (一)查本件同一事實業前經臺灣板橋地方法院以九十五年度交聲
    更字第四六、四七號交通事件裁定已認定：「證人即本件舉
    發警員張庭偉於臺灣板橋地方法院調查訊問時結證：渠斯時
    執行交通稽查勤務，在臺北縣新莊市○○路、大觀街口，因
    該時段板橋往新莊下新海橋口禁止左轉，渠發覺二台車輛違
    規，異議人（甲○○）車輛在後，均為渠攔下，並告知違規
    事實，且請後方違規者出示證件，但為其所拒，渠請其稍候
    ，先向前方違規車輛製開舉發通知單，後方違規車輛即逕行
    駛離，經吹哨制止無效，遂將該車違規事實、車牌號碼、廠
    牌為福特六和三二三、車身為墨綠色等載於舉發通知單上，
    迨返回隊部後，查明車籍，並核對無誤後，依規定舉發，而
    該違規者為男性，年約三、四十歲等語，另有舉發通知單二
    紙可稽。次查，異議人自承其車輛為福特廠牌，亦係墨綠色
    無誤，於上開時間並未外借他人使用等情，且查，異議人之
    年齡，與證人張庭偉之指證，復無重大歧異，從而，證人張
    庭偉所指之違規者，應係異議人，實可推知。惟本件舉發通
    知單，經送臺北縣新莊市○○街一四七號二樓異議人住處，
    其信封雖蓋有該處麒麟冠景社區管理委員會收訖章，然另註
    記「拒收」，有該信封可證，異議人否認前揭「拒收」二字
    為其書寫。關於該函件之送達，該院函詢中華郵政股份有限
    公司板橋郵局何時遞送，經函覆已逾查詢期限，故無法提供
    詳情，有該郵局九十五年十一月二日板營字第○九五○二○
    二七三三號函可參，故該院無從查悉送達之郵務人員。然證
    人即異議人住居社區警衛鄭錦璇已於該院訊問時證述：伊自
    九十二年十月一日在該社區擔任警衛起，每日自上午七時至
    晚間九時值勤，該處因經費不足，故夜間未聘警衛值班，伊
    若休假，則由公司派員代班，但未曾請假，本件發生時間之
    九十三年間郵件簽收簿業已佚失，在該期間，伊雖曾於某日
    休假，翌日由同事轉交拒收之郵件，由伊退還郵差，但該次
    僅有一份舉發通知單，一般而言，伊若收受舉發通知單須先
    按對講機通知住戶，如住戶拒收，即交還郵差，系爭舉發通
    知單上「拒收」二字，非伊之筆跡等語。據此，可信上述舉
    發通知單信函應非證人鄭錦璇退還郵差之信件，準此，難謂
    系爭舉發通知單乃由異議人之受僱人鄭錦璇合法收受。再者
    ，該送達函件上固然有麒麟冠景社區管理委員會收訖章，但
    其上戳記之產生原因，社會事實之態樣有諸端，又異議人堅
    稱未曾收受系爭舉發通知單，此外，原處分機關承辦人員吳
    秀娟於該院陳明，本件除承辦警局回覆舉發通知單外，業無
    其他證據可證。職此，原處分機關既未能積極證明異議人確
    有收受該舉發通知單之事實，則不能遽為異議人不利益之認
    定」等情綦詳，且為原處分機關所不爭執而確定在案。
  (二)按違反本條例之行為，自行為成立之日起；行為有連續或繼
    續之狀態者，自行為終了之日起，逾三個月不得舉發，道路
    交通管理處罰條例第九十條第一項定有明文。揆諸立法目的
    在避免法律關係遲不確定致生法秩序不安定之結果，並同時
    保障人民權益。又依據道路交通管理處罰條例第九十二條第
    三項規定授權訂定之違反道路交通管理事件統一裁罰基準及
    處理細則第五條明定：「處理違反道路交通管理事件，有關
    文書送達之程序，依行政程序法之規定」，同細則第十一條
    第一項第三款復規定：「行為人有本條例之情形者，應填製
    舉發違反道路交通管理事件通知單，並於被通知人欄予以勾
    記，其通知聯依下列規定辦理：三逕行舉發者，應按已查明
    之資料填註車牌號碼、車輛種類、車主姓名或地址，並於通
    知單上方空白處加註逕行舉發之文字後，由舉發機關送達被
    通知人」，亦明文規定逕行舉發之違反道路交通管理事件通
    知單應送達於被通知人，且其送達程序應依行政程序法規定
    行之。
  (三)查本件如前述雖可認定受處分人有前述違規行為之事實，惟
    原處分機關既未能於前案提出堪以證明確有將舉發通知單合
    法送達予受處分人收受之證據，另證人即本件窗口承辦人高
    炳寬於原審九十六年三月三十日訊問時，復證稱：「沒有辦
    法再提出舉發通知單業經合法送達給異議人之證明，伊等都
    是依據警察機關移送過來的資料處理」；再觀諸卷內僅有受
    處分人九十五年二月三日提出申訴、繳納罰款之資料，故僅
    能認定受處分人係直至當日始知悉舉發通知單所載之內容、
    權益，然此距離受處分人違反道路交通管理處罰條例之行為
    ，即九十三年十一月十七日行為成立之日起算，顯已逾三個
    月，依法即均不得舉發，而原處分機關不察，仍就不得為舉
    發之行為復為裁處，本件罰鍰，於法自皆有未合。從而，受
    處分人之異議非無理由，應由原審將原處分均撤銷，諭知受
    處分人不罰。
三、抗告意旨略以：
  (一)交通部八十六年五月三十日交路（八六）字第○二六○八三
    號函：「查道路交通管理處罰條例第九十條第一項規定，自
    行為成立之日起，逾三個月不得舉發之意旨，係為規範舉發
    機關應於三個月內完成舉發違反道路交通管理事件之程序。
    ，故若員警雖於違規行為成立之日起三個月內填掣違反道路
    交通管理事件通知單，但因未寄出，對違規行為人仍無法生
    三個月內舉發通知之效力，故應有上開條例第九十條第一項
    不得舉發之適用」。交通部八十六年六月十三日交路（八六
    ）字第○三○三四二號函：「本案貴會對道路交通管理處罰
    條例第九十條執行疑義乙節；上開條文所指三個月，並非以
    貴會所稱自行為成立日至『收到』舉發通知單止為計算之方
    式」，交通部八十六年九月八日交路（八七）字第○○六二
    七四號函：「自行為成立時起，逾三個月不得舉發適用乙節
    ；即前者逾三個月不得舉發，後者，以原掣單付郵日期為完
    成舉發之日期」分別釋示在案。
  (二)道路交通管理處罰條例第九十條固有規定：「違反本條例之
    行為，自行為成立之日起；行為有連續或繼續之狀態者，自
    行為終了之日起，逾三個月不得舉發」然就同條例第七條之
    一規定：「對於違反本條例之行為者，民眾得敘明違規事實
    或檢具違規証據資料，向公路主管或警察機關檢舉，供查證
    屬實者，應即舉發」由此觀之，舉發之意係指過程而言，況
    道路交通管理處罰條例第九十條僅規定逾三個月不得舉發，
    並非規定「應於三個月完成舉發」，自無以「自行為成立之
    日起」至「收到」舉發通知單止解釋之理。又「舉發行為」
    性質上係行政處分，而行政處分的「成立要件」與「生效要
    件」有別，即在具備成立要件之後，本身雖能有效成立，惟
    猶須具備生效要件，始能對外發生效力。綜上所陳，道路交
    通管理處罰條例第九十條所指「逾三個月不得舉發」之規定
    ，乃對於舉發行為之成立要件所設之限制，至於送達是否合
    法之判斷，固屬舉發行為生效要件之一，自不在該條之限制
    內，從而縱送達有不合法其補充送達生效日已逾違規行為成
    立三個月，尚與舉發行為本身是否已經成立無涉等語。
四、經查：
  (一)按違反道路交通管理處罰條例之行為，自行為成立之日起；
    行為有連續或繼續之狀態者，自行為終了之日起，逾三個月
    不得舉發，道路交通管理處罰條例第九十條前段定有明文。
    又同條例第九十二條第三項規定授權訂定之違反道路交通管
    理事件統一裁罰基準及處理細則第五條明定：「處理違反道
    路交通管理事件，有關文書送達之程序，依行政程序法之規
    定」。
  (二)次按公法上有特定相對人之意思表示或意思通知，除法律有
    特別規定者外，在非對話為之者，應以達到相對人時生效，
    所謂達到，乃在使相對人居於可得瞭解之狀態為已足，此在
    法理上應為當然之解釋（行政法院六十八年度判字第八三八
    號裁判意旨參照）。又八十八年二月三日公布、九十年一月
    一日施行之行政程序法，就行政機關所為有特定相對人之書
    面行政處分或行政行為之送達，於第六十七條至第九十一條
    定有明文規定，同法第一百十條第一項復明定：「書面之行
    政處分自送達相對人及已知之利害關係人起；書面以外之行
    政處分自以其他適當方法通知或使其知悉時起，依送達、通
    知或使知悉之內容對其發生效力」。前揭違反道路交通管理
    事件統一裁罰基準及處理細則第五條既有如上所述之明文規
    定，且交通裁罰事件中相關行政機關所為之行政行為，並非
    屬行政程序法第三條第一項、第二項所列舉之得排除行政程
    序法適用之行政機關或行政行為，而交通違規行為之舉發在
    性質上復屬公法上有相對人之書面意思通知，故自應適用行
    政程序送達之規定，並依前開行政法院判決之見解及行政程
    序法第一百十條第一項之規定，以書面之舉發通知依行政程
    序法之規定送達於受通知人時，始完成舉發程序而發生效力
    。至於行政程序法第四十九條固規定：「基於法規之申請，
    以掛號郵寄方式向行政機關提出者，以交郵當日之郵戳為準
    」，惟該條文既規定「基於法規之申請」，即係指人民依法
    規請求行政機關為特定行政行為之公法上意思表示，其立法
    目的，係對於申請人是否遵守法定期間之證明，基於郵遞送
    信時間非申請人所能控制，其延誤難以歸責於申請人，為維
    護人民之權益，爰採發信主義，將郵送時間予以扣除（法務
    部法律字第○○六七○一號函示意旨參照）。亦即行政程
    序法第四十九條係針對人民對行政機關有所請求之情形明定
    採取發信主義，與同法就行政機關對有相對人所為之書面行
    政處分或其他行政行為之通知係採取到達主義之規定有所不
    同，不得混淆。
  (三)抗告人既未能提出堪以證明確有將舉發通知單於法定三個月
    期間內合法送達予受處分人收受之證據，觀諸卷內僅有受處
    分人九十五年二月三日提出申訴、繳納罰款之資料（臺灣板
    橋地方法院九十五年度交聲字第四四九號原審卷九、十一、
    十二、二三頁），故僅能認定本件受處分人係至該日始知悉
    系爭二舉發通知單所載內容，然此距受處分人違反道路交通
    管理處罰條例之行為，即九十三年十一月十七日行為成立之
    日起算，顯已逾三個月，依法已不得舉發，原處分機關不察
    ，復行就不得舉發之行為於九十六年二月十六日裁處罰鍰，
    自有未合。
  (四)至抗告人所提前開函釋指應以「付郵日期」為準，係交通部
    於行政程序法生效施行前所為之函釋，與現行行政程序法之
    送達規定不符，自不得引為裁罰之依據。又抗告意旨固辯稱
    ：「道路交通管理處罰條例第九十條所指『逾三個月不得舉
    發』之規定，乃對於舉發行為之成立要件所設之限制，至於
    送達是否合法之判斷，固屬舉發行為生效要件之一，自不在
    該條之限制內，從而縱送達有不合法其補充送達生效日已逾
    違規行為成立三個月，尚與舉發行為本身是否已經成立無涉
    云云。然觀之道路交通管理處罰條例第九十條之修正理由所
    示，該條規定乃在「促使受處分人得提早確定其可取得法律
    救濟之地位，並亦在督促處罰單位提升其行政效率」，則倘
    逕依抗告意旨自行限縮道路交通管理處罰條例第九十條之適
    用範圍，認該條所設三個月之期間限制僅及於舉發行為之成
    立要件，而不及於送達合法之生效要件，將導致受處分人自
    違規行為時起算法定三個月期間經過後，尚因送達等不可歸
    責於己之事由，致國家行政罰公權力是否對己行使猶未能確
    定，是否取得法律救濟之地位亦長期懸而未決，致陷個人權
    益之不確定及社會秩序之不安定，核與前揭相關規定要求儘
    速確定受處分人法律地位之立法意旨已有未合。綜上所述，
    原審裁定將原處分均撤銷，改為受處分人甲○○均不罰之諭
    知，核無不當。抗告人以前揭情詞抗告為無理由，應予駁回
    。
五、據上論結，應依道路交通案件處理辦法第二十六條，刑事訴
    訟法第四百十二條，裁定如主文。
中　　華　　民　　國　　96　　年　　5 　　月　　16　　日
                  交通法庭審判長法　官  溫耀源
　　　　　　　　　　　　　　　　法  官  邱同印
　　　　　　　　　　　　　　　　法  官  段景榕
以上正本證明與原本無異。
不得再抗告。
                                書記官  陳靜姿
中　　華　　民　　國　　96　　年　　5 　　月　　17　　日
